臺灣高雄地方法院刑事判決　　　　　　　95年度訴字第3770號
公　訴　人　臺灣高雄地方法院檢察署檢察官
被　　　告　甲○○
指定辯護人　本院公設辯護人丁○○
上列被告因強盜案件，經檢察官提起公訴（95年度偵字第24801
號），本院判決如下：
    主  文
甲○○犯攜帶兇器強盜罪，處有期徒刑柒年貳月。扣案之帆製背
包壹個沒收。
    事  實
一、甲○○平日罹有情感型精神分裂症，然尚未達精神障礙或心
    智缺陷不能辨識行為違法能力之程度，於民國95年9 月18日
    上午因久久未能完成高雄市立小港醫院（設於高雄市○○區
    ○○路482 號，下稱小港醫院）精神科門診之掛號，復思及
    自身經濟困窘，一時情緒低落心情不佳，乃先取用母親乙○
    ○置放於家中剩餘之精神科用藥，再騎乘車號XST-066 號機
    車前往住處附近書局購買3 條強力膠，攜往附近之麥當勞速
    食店廁所內吸食，於吸食後記憶力及自我控制力雖然較為降
    低，然仍有辨識行為違法能力時，竟意圖為自己不法之所有
    ，計畫前往小港醫院櫃檯為強盜行為，其乃先返回家中取出
    家中之塑膠貼布3 片黏貼覆蓋於上開機車尾翼車牌，再攜帶
    家中所有客觀上足以對於他人身體健康造成危險之兇器水果
    刀1 把，身背其所有欲作收藏犯罪所得之帆製背包1 個，復
    為避免他人認出，而於頭、臉部分別戴上家中所有之半罩式
    銀色安全帽1 個、口罩1 個，為避免留下指紋再於雙手穿戴
    家中所有之手套1 雙後，始騎乘上開機車前往小港醫院，將
    該車停放於醫院附近之高雄市○○區○○路與漢民路口後，
    於95年9 月18日11時15分許進入小港醫院，趁小港醫院櫃檯
    人員不備之際，突然躍入掛號批價櫃台，先以所持之水果刀
    在空中比劃恫嚇櫃臺辦事員丙○○離開，致使丙○○心中畏
    懼不能抗拒急忙閃避後，再徒手打開丙○○座位抽屜強取置
    放其內之現金新台幣（下同）40410 元，得手後隨即自醫院
    大門逃逸，然經現場民眾郭福振及醫師蔡金漢追趕攔阻，終
    在高雄市○○區○○路709 巷10號前合力予以制伏，且為據
    報前來之員警緝獲，當場扣得上開水果刀1 支、安全帽1 個
    、口罩1 個、手套1 雙、帆製背包1 個及贓款40410 元，經
    警再偕同甲○○於上開地點查獲其騎乘之上開機車1 輛，再
    前往麥當勞廁所內起出其使用過之強力膠3 條。
二、案經高雄市政府警察局小港分局移送臺灣高雄地方法院檢察
    署檢察官偵查起訴。
    理  由
一、上開犯罪事實，除被告甲○○犯案時之精神狀態外，餘均據
    其於警詢、偵查及本院審理中坦承不諱，核與證人丙○○、
    郭福振於偵查中證述案發之過程等情相符，且有被告持以犯
    案之上開水果刀1 支、安全帽1 個、口罩1 個、手套1 雙、
    帆製背包1 個及贓款40410 元扣案可憑，及小港醫院櫃檯監
    視錄影帶翻拍照片18幀、現場照片12幀在卷可稽，證人丙○
    ○、郭福鎮於偵查中之證言，雖均屬審判外之陳述，然因被
    告對於該等傳聞證據之證據能力並無爭執，且本院斟酌其等
    證述時並未遭受不當外力介入、製作筆錄時之環境良好等外
    部狀況均無不適當之處，依刑事訴訟法第159 條之5 第2 項
    規定自得採為證據，故被告上開出於任意性之自白，乃與事
    實相符，堪信為真實。
二、被告另雖辯稱：當時因吸強力膠，意識不清楚，不記得犯案
    過程等語，辯護人亦辯稱：被告當時應已達無法辨識行為違
    法之程度，而應減免其刑等語，然查：被告平日罹有情感型
    分裂症（或器質性精神病、情感型精神病），雖有高雄市立
    小港醫院、高雄市立凱旋醫院、靜和醫院診斷證明書各1 紙
    在卷可稽，然其症狀僅係情緒較容易低落，遇到壓力較容易
    感到焦慮不安、短暫性恐慌，在人格特質上較自我中心、情
    緒化、衝動性高，然對於外界事物之知覺理會，或對於行為
    是否違法之辨別能力並未喪失或降低，此除據被告於行政院
    國軍退除役官兵輔導委員會高雄榮民總醫院對其進行精神鑑
    定過程中陳述平日症狀在案，有該院精神鑑定書1 份在卷可
    參外（見該鑑定書個人生活史及精神病史、精神狀態及身體
    檢查、總結欄），另由本院直接審理中發覺被告對於所詢問
    題尚能正常應答，言談切題連貫，並無明顯之情緒障礙或思
    考障礙或視聽幻覺，且對於所犯之罪尚能表達悔意稱：「我
    不會再犯了，我那天是一時經濟困頓，想不開才會去吸食強
    力膠，我保證不會再犯」、「我不會故意藉著吸食強力膠跟
    母親大小聲」（本院審理卷頁28、審理筆錄頁8） 等語可以
    得知；另被告於犯案前曾吸食強力膠，雖有上開扣案之強力
    膠3 條扣案足憑，然其僅造成被告記憶力及自我控制力降低
    而已，對於行為違法之辨識能力亦未因此降低，此除據被告
    當庭屢次自承：我當時是因為經濟困窘，且一時掛不到小港
    醫院精神科門診，一時心情不好才犯案等語外，另由被告吸
    食強力膠後尚能自麥當勞速食店騎乘機車回家取出家中之水
    果刀欲作為犯案工具，另為避免遭警查獲，尚知取用膠帶將
    機車車牌封黏覆蓋，戴上安全帽、口罩、手套進入小港醫院
    行搶等情，亦可得悉被告當時對於外界事物之辨識能力，並
    未降低，且本院囑託榮民總醫院鑑定被告於行為當時之精神
    狀態，經鑑定人根據被告之個人生活史及精神病史，聽聞被
    告自述對案情之描述，對被告施以心理衡鑑、智力測驗等評
    估後，其鑑定結果亦同此見解，有該精神鑑定報告書暨鑑定
    資料在卷可稽，足認被告平日罹患之上開精神疾病，及案發
    前施用強力膠，均未減損其於本案中對週遭環境之理解及判
    斷能力，亦未降低其對於行為違法之辨識能力，被告此部分
    所辯，即不可採。又「鑑定之經過及其結果，應命鑑定人以
    言詞或書面報告。」，刑事訴訟法第206 條第1 項定有明文
    ，是經法院囑託鑑定後，經鑑定人以書面報告其鑑定之結果
    者，即屬刑事訴訟法第159 條第1 項所謂之「法律有規定者
    」，不受該條項規定「不得作為證據」之限制，而上開鑑定
    報告書既係本院依職權委請榮民總醫院委由院內之專業醫師
    所為，且對於鑑定過程、因由、結果均已詳為論述，自得作
    為證據，附此敘明。綜上，本件被告上開犯行，事證明確，
    足堪認定。
三、按刑法第321 條第1 項第3 款所謂之兇器，其種類並無限制
    ，凡客觀上足對人之生命、身體、安全構成威脅，具有危險
    性之兇器均屬之（最高法院79年臺上字第5253號判例意旨參
    照）；另所謂脅迫，係指以言詞或舉動（如持刀等）威嚇要
    脅，以逼迫被害人就範而任其擺佈者而言。本案被告犯案所
    持之水果刀1 把，即吾人日常料理家務切割物品之刀子，質
    地堅硬，刀鋒尖銳鋒利，此觀諸警卷所附照片及依吾人日常
    生活經驗可以得知，則其客觀上顯然足以對人之生命、身體
    、安全構成威脅，而具有危險性，乃屬兇器，堪予認定；又
    被告持上開兇器於空中比劃，喝令丙○○離開櫃台座位，以
    利其強取櫃檯抽屜之錢財，觀諸被告係突然闖入，為較孔武
    有力之男性，丙○○係較為柔弱之女流，且被告所持者係客
    觀上可傷害人之生命、身體之水果刀等情狀，其客觀上已足
    使丙○○心生畏懼，而無法抗拒，亦據丙○○於偵查中證稱
    ：「被告就拿著刀子對著我，意思就是叫我們走開，我當時
    非常害怕就跑到後面」等語甚明，是被告之行為已達「脅迫
    至使他人不能抗拒」之程度。故核被告上開所為，係觸犯刑
    法第330 條第1 項之攜帶兇器強盜罪。爰審酌被告正值輕壯
    ，不思以己力賺取錢財，反持兇器犯下強盜犯行，造成丙○
    ○極大之驚嚇、人身危險及小港醫院財產損失，本不宜寬恕
    ，然念其犯後坦承全部犯行，態度良好，係因罹患精神疾病
    自制能力較低方才犯案，幸未造成重大損害等一切情狀，量
    處如主文所示之刑。扣案之背包1 個，係被告所有，且供其
    犯罪所用之物，業據被告於本院審理中更正於警詢中之陳述
    ，而坦承在卷（審判筆錄第6 頁），應依刑法第38條第1項
    第2 款規定沒收；另扣案之水果刀1 支、安全帽1 個、手套
    1 雙、塑膠貼布3 塊、口罩1 個，雖均係被告持以犯罪所用
    之物，然均係被告家中所有，而非被告所有，亦據其陳明在
    卷，另強力膠3 條雖亦係被告所有，然客觀上並非被告犯案
    所用之物，均不另宣告沒收。
四、據上論斷，應依刑事訴訟法第299 條第1 項前段，刑法第33
    0 條第1 項、第38條第1 項第2 款，判決如主文。
本案經檢察官陳俊秀到庭執行職務。
中　　華　　民　　國　　96　　年 　　3 　　月　　9　　日
                              審判長法官  李淑惠
                                    法官  張茹棻
                                    法官  蔡川富
正本係照原本作成。
如不服本判決，應於收受送達後10日內向本院提出上訴書狀。
中　　華　　民　　國　　96　　年　　3 　　月　　9　　日
                                  書記官  王治華
附錄法條：
刑法第330條
犯強盜罪而有第321 條第1 項各款情形之一者，處7 年以上有期
徒刑。
前項之未遂犯罰之。
中華民國刑法第321條
犯竊盜罪而有左列情形之一者，處 6 月以上、 5 年以下有期徒刑：
一  於夜間侵入住宅或有人居住之建築物、船艦或隱匿其內而犯之者。
二  毀越門扇、牆垣或其他安全設備而犯之者。
三  攜帶兇器而犯之者。
四  結夥三人以上而犯之者。
五  乘火災、水災或其他災害之際而犯之者。
六  在車站或埠頭而犯之者。
前項之未遂犯罰之。
